【裁判字號】    97,消債更,136
【裁判日期】    980406
【裁判案由】    聲請更生程序
【裁判全文】
臺灣彰化地方法院民事裁定           97年度消債更字第136號
聲  請  人
即  債務人  甲○○
上列當事人因消費者債務清理事件聲請更生，本院裁定如下：
    主    文
聲請駁回。
聲請費用新臺幣壹仟元由聲請人負擔。
    理    由
一、按「債務人對於金融機構因消費借貸、自用住宅借款、信用
    卡或現金卡契約而負債務，在聲請更生或清算前，應提出債
    權人清冊，以書面向最大債權金融機構請求協商債務清償方
    案並表明共同協商之意旨」、「自債務人提出協商請求之翌
    日起逾30日不開始協商，或自開始協商之翌日起逾90日協商
    不成立，債務人得逕向法院聲請更生或清算。」、「債權金
    融機構於債務人請求協商前已聲請法院開始強制執行程序，
    而不同意延緩者，亦同」，消費者債務清理條例第151條第1
    項、第153條、消債條例施行細則第44條分別載有明文。次
    按債務人不能清償債務或有不能清償之虞者，得依本條例所
    定更生或清算程序，清理其債務，消費者債務清理條例第3
    條定有明文。又聲請更生或清算不合程式或不備其他要件者
    ，法院應以裁定駁回之，但其情形可以補正者，法院應定期
    間先命補正，復為同條例第8條所明定。
二、本件聲請人即債務人聲請意旨略以：聲請人有不能清償債務
    之虞之情事，前曾以書面向最大債權金融機構依「中華民國
    銀行公會會員辦理消費金融案件無擔保債務協商機制」，請
    求共同協商債務清償方案，惟最大債權銀行即三信商業銀行
    （下稱三信銀行）於民國（下同）97年5月6日收受聲請文件
    後，迄今已逾30日而未開始協商，依消費者債務清理條例第
    153條之規定，聲請人得逕向法院聲請更生。又聲請人於請
    求共同協商時，曾併請求債權銀行即上海匯豐商業銀行（下
    稱匯豐銀行）延緩執行，惟未獲同意，依消費者債務清理條
    例施行細則第44條之規定，視為協商不成立。而聲請人現每
    月之薪資收入為新臺幣（下同）29,154元，尚需支付每月生
    活支出18,447元，且自97年5月起遭法院扣薪1/3，實有不能
    清償之情事。另債務人無擔保或無優先權之債務總額未逾
    12,000,000元，復未經法院裁定開始清算程序或宣告破產，
    爰聲請裁定准予更生等語。
三、經查：
（一）消費者債務清理條例第151條第1項所定之前置協商程序，
      其立法說明已揭示：於消債條例施行後，可期待債權金融
      機構有較大之讓步，如能協商成立，對雙方當事人均屬有
      利，為促使債務人與債權人雙方自主協商債務清償方案，
      有效分配司法資源，節省當事人之勞費，允宜給予再次債
      務協商之機會，爰設本條。而消債條例施行細則第44條之
      立法說明則揭示：為使債務協商機制，不致因債權金融機
      構聲請或繼續強制執行程序而落空，債務人依消債條例第
      151條第1項規定請求協商債務清償方案後，任一債權金融
      機構於協商期間內對其財產聲請強制執行；或債權金融機
      構於債務人請求協商前已聲請法院開始強制執行程式，而
      不同意延緩執行者，均應視為協商不成立，俾利債務人儘
      速向法院聲請更生或清算。
（二）依上開立法說明可知，債務人對於金融機構因消費借貸等
      原因而負債務者，仍須先以書面向最大債權金融機構提出
      協商請求，僅於金融機構逾期不開始協商或協商不成立後
      ，始得逕向法院聲請更生或清算；惟為避免協商機制因部
      分債權金融機構聲請或繼續強制執行程序而落空，故於消
      債條例施行細則第44條規定視為協商不成立之事由，以免
      協商之勞費。又所謂視為協商不成立，係指債務人提出協
      商之請求後，顯見已無協商之意願，故視為協商不成立；
      若債務人提出協商之請求前，債權金融機關已先聲請強制
      執行其財產，經債務人通知已提出協商請求之意旨，而債
      權金融機構仍不同意延緩執行時，亦可視為協商不成立。
      簡言之，債權金融機構於知悉債務人已提出協商之請求後
      ，若仍聲請強制執行或不同意延緩執行者，顯無協商意願
      ，始得視為協商不成立，蓋協商之請求依法應以書面向最
      大債權金融機構提出，倘債務人未向最大債權金融機構請
      求協商或未曾將已請求協商之意旨通知執行中之債權金融
      機構，則已聲請強制執行之債權金融機構對於債務人是否
      請求協商或是否有協商誠意，均屬無從知悉，自不得強令
      已聲請強制執行之債權金融機構須同意債務人延緩強制執
      行之聲請，否則將致債務人得以請求延緩強制執行，並以
      債權金融機構不同意延緩或未予答覆為由，作為代替或規
      避消債條例第151條第1項所定前置協商程序，此顯非消債
      條例第44條之立法本旨。況債務人既未提出協商之請求，
      亦不生所謂「視為」協商不成立之問題。
（三）經查，本件聲請人雖自陳曾向最大債權銀行三信銀行請求
      共同協商債務清償方案，惟三信銀行自97年5月6日收受聲
      請文件後，迄今已逾30日未開始協商，其得逕向法院聲請
      更生；而聲請人另併於協商時請求匯豐銀行延緩執行，惟
      未獲同意，應視為協商不成立等語，並提出存證信函及收
      件回執等影本為證。惟經本院函詢三信銀行後，據該銀行
      陳報係因聲請人檢附之文件並未齊全，該銀行遂於97年5
      月13日發函通知聲請人補提協商應備之文件，惟聲請人並
      未補正，該銀行乃於97年5月16日以申請文件不符退件，
      此有催收記錄影本在卷可稽，是聲請人雖向三信銀行請求
      進行前置協商程序，但未依法定程式提出申請，自不足認
      聲請人已依法申請協商，應視為尚未開始協商程序，三信
      銀行亦非屬收受文件後逾30日未開始進行協商甚明，聲請
      人自不得執此可歸責於己之事由，而援引消債條例施行細
      則第44條規定；且經本院函詢匯豐銀行之結果，匯豐銀行
      亦陳報表示並未曾收受聲請人請求延緩執行之申請。是以
      ，依前述條文及立法說明，聲請人所稱情事尚難認為符合
      得逕行向法院聲請更生或視為協商不成立之情形，聲請人
      仍應依消債條例第151條第1項之規定，先行債務前置協商
      程序，並於協商不成立後，始得聲請更生或清算。
（四）再者，消費者債務清理條例更生、清算制度之立法目的，
      係為使不幸陷於經濟困難之債務人得以清理債務、重建生
      活，並在清理過程中保有符合人性尊嚴之最低生活，而非
      維持債務人過去慣常之寬逸生活，為責任財產制度下最後
      之手段，須以債務人實質上已不能清償者為限，此乃消費
      者債務清理條例第3條所明定。而本件聲請人現擔任和平
      幼稚園教師一職，每月薪資約29,154元，有薪資單在卷可
      佐，聲請人雖主張扣除每月必要生活支出18,447元及遭強
      制執行扣薪1/3後，已無餘額可供清償云云。惟由聲請人
      之信用卡消費紀錄觀之，其消費內容大多為百貨公司、服
      飾店、電影院及大量預借現金之支出，有卷附之聲請人信
      用卡消費明細在卷可按，上述消費均非屬生活必要性之支
      出，故聲請人之負債原因恐與其恣意消費之情形有關；又
      聲請人既已負債大於資產，衡情本應較一般人更節約支出
      ，撙節開銷，其必要生活之支出應以行政院主計處公佈之
      97年度臺灣省每人每月最低生活費用9,829元為計算標準
      ，始為合理。承上所述，本件聲請人每月於支付最低生活
      費用9,829元及扣薪1/3（約9,718元）後，仍有餘額9,
      607元可為支配，聲請人顯無不能清償之情事。
四、綜上所述，本件聲請人於提起本件更生聲請前，雖曾請求進
    行前置協商，然該協商並未依法申請，難謂已踐履消費者債
    務清理條例第151條規定之前置協商程序。又聲請人現年僅
    27歲，距離法定退休年齡65歲尚有38年，且未婚、無家庭負
    擔、無須分擔父母之扶養費用，98年6月自大學進修部畢業
    後，更能減免學費之支出，應有能力清償其所負擔之債務，
    亦無不可歸責自己之事由導致支出突然增加之情形，自難認
    其有不能清償債務或有不能清償之虞之情形。從而，聲請人
    提出本件更生之聲請，核與消費者債務清理條例第3條規定
    更生要件不符，且此要件之欠缺屬於無從補正事項，依上說
    明，應駁回其更生之聲請，爰依首揭法條裁定如主文。
中    華    民    國    98     年     4    月    6    日
              民事第二庭    法  官  林秉暉
上為正本係照原本作成
如不服本裁定，應於裁定送達後10日內，以書狀向本院提出抗告
，並繳納抗告費新臺幣1千元
中    華    民    國    98    年    4      月    6    日
                            書記官  廖春慧


司法院資訊處製作；財團法人民間司法改革基金會備份。
